臺灣臺南地方法院民事判決　　　　　　　　93年度訴字第14號
原　　　告　甲○○
訴訟代理人　王正宏律師
複代理人　　曾子珍律師
被　　　告　乙○○
訴訟代理人　李孟哲律師
上列當事人間請求返還不動產權狀事件，經本院於民國94年4月
29日言詞辯論終結，判決如下：
    主      文
被告應將如附表所示不動產之所有權狀返還原告。
訴訟費用由被告負擔。
本判決於原告以新台幣伍拾伍萬元供擔保後，得假執行，但被告
如於第一項之物交付前，以新台幣壹佰陸拾伍萬元預供擔保，得
免為假執行。
    事實及理由
一、本件原告起訴主張：
（一）原告與被告於民國87年3月12日結婚，婚後育有一子，兩
      造結婚時被告已49歲，且係再婚，而原告僅30出頭，不顧
      世俗眼光毅然下嫁於被告，有了原告在家庭上及工作事業
      上的幫助，夫妻同心，經過了幾年的努力，被告也從剛結
      婚時有高達新台幣（以下同）3,000萬元的負債，變成如
      今上億元的巨富，然被告在累積財富後即以交際應酬為藉
      口，沈浸於酒色之中，並放縱被告前妻所生子女侮辱、謾
      罵原告，終於導致雙方無法繼續經營婚姻生活，兩造雖曾
      協調同意離婚條件並且已經簽字，但被告事後反悔，逕提
      離婚訴訟，原告亦提起離婚之反訴，業經本院判決離婚並
      經確定在案，而兩造雖已離婚，如附表所示土地及建物均
      為原告名下之財產，表彰該所有權之不動產權狀亦當然為
      原告之財產，然其所有權狀卻為被告所無權占有，屢經催
      討，被告均置之不理，按所有人對於無權占有者得請求返
      還，民法第767條定有明文，茲依據上開規定，請求被告
      返還如附表所示不動產之所有權狀。
（二）被告雖抗辯兩造間就如附表所示不動產存在借名登記契約
      關係，實際上上開不動產向由被告支配與管理，真正所有
      權人為被告等語。然查，系爭不動產多係向法院承拍取得
      ，被告亦承認相關購買款項均是出自原告名下之帳戶，被
      告亦自承其無法提出資金之證明，是以，被告主張其是借
      名登記於原告名下等語，當無理由；又按91年6月26日修
      正前民法第1017條規定：「聯合財產中，夫或妻於結婚時
      所有之財產，及婚姻關係存續中取得之財產，為夫或妻之
      原有財產，各保有其所有權。」，再依民法親屬篇施行法
      第6條之1規定：「中華民國74年6月4日以前結婚並適用聯
      合財產制之夫妻，於婚姻關係存續中以妻之名義在同日以
      前取得不動產而有左列情形之一者，於本施行法中華民國
      85年9月6日修正生效一年後適用中華民國74年民法親屬篇
      修正後之第1017條規定：一、婚姻關係尚存續中且該不動
      產仍以妻之名義登記者。二、夫妻已離婚而該不動產仍以
      妻之名義登記者。」，由前揭法條可以清楚地得出在不論
      是在民國74年以前或以後，只要是在婚姻關係存續中以妻
      之名義所登記之不動產，均屬妻之財產，由妻保有其所有
      權；而原告與被告於87年結婚後，並未特別約定夫妻財產
      制，屬於聯合財產，原告於婚姻關係存續中所取得之系爭
      不動產，依前開規定均屬原告保有所有權之財產，現雙方
      雖已經離婚，但並不影響原告身為所有人之權利，並且，
      從被告對原告針對上開不動產提起另案分配剩餘財產之訴
      ，即可看出被告亦承認系爭不動產為原告之財產，既如是
      ，則被告保有該系爭不動產之所有權狀即無理由。
（三）就被告所提出附表所示坐落台南市○區○○段等4筆不動
      產，被告雖主張均是其以婚前財產所購買而借名登記於原
      告名下云云，然依調取之資料中可清楚地看到，訴外人陳
      金山將上開不動產出售予原告時，係經法院辦理公證，當
      無借名登記之問題；至於被告所提出如附表所示坐落台南
      市○區○○段等6筆不動產，被告主張雖係以原告名義向
      法院承拍購得，但都是以被告之資金所購買云云，然被告
      所稱90年6月15日自原告名下帳戶第一商業銀行歸仁分行
      帳戶匯款9,150,000元至原告名下上海商業儲蓄銀行之帳
      戶，並以該筆款項繳納保證金，然由匯款經過，可以清楚
      看出該款項均是在原告帳戶內之流動，與被告無關，上海
      商業儲蓄銀行之所以願意撥貸21,350,000元以繳付拍賣尾
      款，亦是原告以自己名義向該行辦理貸款，且向上海商業
      儲蓄銀行的貸款迄今尚有10,850,000元之債款未還，且現
      在貸款的利息亦均是由原告所償付，何來借名登記之問題
      ；就被告所提出如附表所示坐落台南縣白河鎮○○○段之
      不動產5筆，被告主張雖係以原告名義向法院承拍購得，
      但都是以被告之資金所購買云云，然上開不動產，經法院
      拍賣的拍定價格為1,510,000元，拍定時間為89年7月24
      日，權利移轉證書交付時間為同年月28日，被告亦自承上
      開不動產於89年7月24日所須提出的擔保金僅為350,000元
      ，所以，被告稱其於89年7月5日向第一商業銀行歸仁分行
      借款9,900,000元，並稱該筆9,900,000元是要借來支付僅
      僅350,000元的保證金，未免過於牽強，實難令人相信，
      再就本件坐落台南縣白河鎮○○○段5筆不動產於得標後
      的尾款1,160,000元，與被告所稱的9,900,000元的金額相
      距過大，甚不合理，更何況被告亦自承該尾款1,160,000
      元亦是由原告帳戶所支付，如此何來借名登記之有；就被
      告所提出如附表所示坐落台南縣歸仁鄉○○段之10筆不動
      產，被告主張雖係以原告名義向法院承拍購得，但都是以
      被告之資金所購買云云，然被告自承有以原告名義向第一
      商業銀行歸仁分行貸款5,000,000元，並以此繳付尾款，
      換言之，被告自承原告確實有因購買該10筆不動產而背負
      貸款債務，是以，本件絕非如被告所稱是單純的借名登記
      ，至於被告所稱其有以訴外人陳蕭錦鳳、陳明月名下不動
      產為擔保向第一商業銀行歸仁分行貸款云云，惟依原告之
      記憶，該以訴外人陳蕭錦鳳、陳明月名下不動產為擔保之
      借款或是以原告為借款人、或是以原告為連帶保證人，並
      非與原告無關，換言之，原告亦因前開貸款而成為了借款
      債務人或連帶保證人，是故，被告主張原告僅是單純的借
      名之人云云，實不足採信。
（四）被告所主張借名登記之抗辯與繫屬於本院另案92年度重家
      訴字第5號分配剩餘財產訴訟中所為之訴之聲明相互矛盾
      ，被告所提起繫屬於本院另案92年度重家訴字第5號分配
      剩餘財產訴訟，在該案中，被告乃係擔任原告，於上開另
      案中所主張之訴之聲明，其先位聲明為請求被告（即本案
      原告）應將如附表所示編號1至4號等不動產移轉登記給原
      告（即本案被告），及應給付原告（即本案被告）如附表
      所示編號5至25號所示之財產價值扣除貸款金額後之餘額
      之4分之3，備位聲明則請求被告（即本案原告）給付原告
      （即本案被告）附表所示財產價值4分之3，是以，本件被
      告既然在上開另案訴訟先位聲明中承認附表編號5至26號
      之不動產均屬原告於婚姻關係中所取得之財產，而非借名
      登記之財產，並依此主張剩餘財產之分配，則其又於本案
      中主張借名登記云云，自無理由；被告一再主張本件系爭
      之不動產是其借名登記於原告名下云云，然被告所提出之
      銀行借款部分，已矛盾如前述外，再依據證人謝陳明月、
      陳蕭錦鳳及盧碧香於另案92年度重家訴字第5號之證詞，
      證人陳蕭錦鳳對於系爭台南市○區○○段1153、1153之1
      地號及同段之847、848建號等4筆不動產，如何移轉登記
      於原告名下，已證述並不知情等語；證人謝陳明月則證稱
      有提供不動產供原告向銀行借款，借款金額忘記了，是原
      告與其接洽，後來原告有無清償並不清楚，原告借錢是為
      了要買房子等語，從證人謝陳明月之證詞可以很清楚看出
      確實是本案原告基於購買房地之需要由證人謝陳明月提供
      不動產向銀行借款，而非僅是借名登記；至於證人謝陳明
      月雖然後來在被告訴訟代理人的詢問下又改稱是兩造夫妻
      要向法院標買房子，都是被告跟其接洽，由其提供不動產
      作為擔保，實際上是何人去借，我不知道，何人出名借款
      我也不知道等語，亦無法改變本案原告確實有向其接洽借
      款之事實；證人盧碧香亦證稱有看過原告1、2次，有1次
      投標被告沒有到場，是原告到場跟我一起投標不動產，但
      投標之後的價金，都是被告繳的，原告到現場時，是原告
      交付價金的，但那一次委託其投標是被告聯絡的等語，亦
      顯見原告並非未參與；而被告並不否認向法院標買不動產
      之價金均是出自原告帳戶內之資金，該資金本來即是兩造
      共同努力所創造之財富，何來借名登記之問題；另依92年
      度重家訴字第5號案件所函調第一商業銀行股份有限公司
      函文資料，亦可看出，被告所稱的多筆借款均是由原告出
      名擔任借款人向銀行借款，蓋依第一商業銀行股份有限公
      司之函文所指出，89年7月5日是由原告擔任借款人向銀行
      借款9,900,000元，還款亦多由原告帳戶內支付，89年10
      月9日借款5,000,000元，亦是由原告擔任借款債務人向銀
      行借款，並由原告帳戶清償，由此可知，原告本身就是擔
      任借款的主債務人，何來借名登記之有，更進一步言，本
      件系爭附表編號5至10號的台南市○區○○段不動產，迄
      今仍向上海商業儲蓄銀行貸款10,850,000元，從上海商業
      儲蓄銀行93年6月28日函的回文資料中明確指出原告有簽
      立1紙本票作為擔保，借款人亦是原告本人，則原告本人
      既是借款債務人，則何來借名登記之有，被告之抗辯應無
      理由；被告一再主張其有鉅額之財產，而原告嫁給被告宛
      如嫁入豪門，並且漠視原告嫁給被告四年來之貢獻，然被
      告前科累累，有詐欺及票據法等入監執行，換言之，被告
      早年可說是有龐大負債在身之人，其本身或許於出獄之後
      有奮發向上，但財富之累積絕非一蹴可幾，若非原告幫忙
      被告經營加拿食品企業有限公司的事務，被告絕無快速累
      積財富之能力，亦無能力在短短的幾年內從負債轉成正數
      並購買鉅額不動產，是以，原告一再強調購買系爭不動產
      之資金是雙方於婚姻關係存續中所共同努力獲取並累積而
      來的，絕非被告婚前之財產。
（五）再就購買系爭不動產之資金來源而言，被告所稱附表所示
      編號16至25號不動產部分之資金來源，並不合理，依第一
      商業銀行股份有限公司函覆本院另案剩餘財產分配案件之
      函文內容，即說明原告以自己名義於89年7月5日所借的款
      項計9,900,000元，而且，在同年8月14日就已經先攤還了
      5,000,000元，僅剩餘借款4,900,000元，所以，被告自稱
      係其以借款9,900,000元資金繳納保證金6,460,000元，真
      是不知從何而來；被告又稱是由訴外人陳蕭錦鳳及謝陳明
      月向銀行分別貸款1,500,000元及8,500,000元，並將前開
      款項匯入被告第一商業銀行帳戶內，但迄今均未見被告提
      出其存摺資料以證明其有收到該兩筆合計10,000,000元的
      款項，以及由被告第一商業銀行帳戶內提領之時間及金額
      ；更何況依第一商業銀行股份有限公司上開函文第二點可
      知，訴外人陳蕭錦鳳的1,500,000元借款是由原告帳戶所
      支付還清，謝陳明月的8,500,000元借款是由加拿食品企
      業有限公司帳戶攤還5,000,000元，剩餘款項則是由原告
      帳戶分兩次支付還清；就台南市○區○○段6筆不動產部
      分，被告主張雖抗辯都是以被告之資金所購買云云，然被
      告稱90年6月15日自原告名下帳戶第一商業銀行歸仁分行
      帳戶匯款9,15 0,000元至原告名下上海商業儲蓄銀行之帳
      戶，並以該筆款項繳納保證金，然由匯款經過，可以清楚
      看出該款項均是在原告帳戶內之流動，與被告無關，上海
      商業儲蓄銀行之所以願意撥貸21,350,000元以繳付拍賣尾
      款，亦是原告以自己名義向該行辦理貸款，且向上海商銀
      的貸款迄今尚有10,850,000元之債款未還，且現在貸款的
      利息亦均是由原告所償付，更何況在92年換單時，僅有原
      告擔任借款人，被告並無擔任借款人或是保證人的身分；
      末就被告所提出台南市○區○○段4筆不動產部分，被告
      雖抗辯均是被告以其婚前財產所購買而借名登記於原告名
      下，然依本院所調取之資料中可清楚地看到，訴外人陳金
      山將台南市○區○段段1153地號土地出售予原告時有經法
      院辦理公證，此四筆不動產實質上乃是被告結婚前承諾要
      贈與給原告的不動產，所以才會特意到法院辦理公證，現
      被告竟又主張借名登記云云，實乃違背昔日的承諾；被告
      於94年2月16日具狀陳稱原告在另案調查筆錄中有自承因
      為和被告有夫妻關係，所以被告才會以原告名義設立許多
      帳戶，惟這些帳戶都是被告在使用，資金也都是被告的，
      我只是人頭而已等語，然原告之所以為上開之回答，其原
      因乃是該訊問者所問的前一個問題是有關於股票帳戶的使
      用，而且原告也有陳述被告有借用原告及訴外人謝陳明月
      在中信證券、台育證券等股票帳戶進行交易往來，所以，
      原告才在補充說明處提到該等帳戶是借予被告所使用，該
      等帳戶內之資金均屬被告所有，此與原告在另案分配剩餘
      財產案件中一直以來就證券帳戶內之資金主張是被告的資
      金相符合，進一步言，依另案分配剩餘財產案件中，原告
      已經明確說明該購買不動產之價金確實是兩造共同經營所
      得買的，並不是如被告所稱原告已經自承系爭不動產均是
      被告自有資產被告援引片面之詞而為主張，自不足採信。
（六）查系爭不動產或是由原告於法院辦理公證，或是直接向法
      院競標購得，而購買系爭不動產之資金來源亦多是以原告
      本身名義向銀行貸款而來，而且對銀行所為清償借款的資
      金來源亦多是自原告名下帳戶所支付，被告並無法證明其
      有支付任何具體之資金，而且系爭不動產之所有權狀原本
      是放在保險箱中，因原告受到被告及其女兒的侮辱因此憤
      而離家，匆促間才會將權狀遺放在被告家中，但並不能以
      此即認為兩造有何借名登記之合意，特別是同樣是自法院
      標買而來的台南市○區○○段6筆不動產，現在均是由原
      告所管理使用收益，何來有借名登記之合意可言，又夫妻
      在婚姻關係存續中將共同努力所賺取的金錢，購買不動產
      並登記於妻子名下，依民法有關夫妻財產制之規定，自應
      認定是妻子的所有權，而非借名登記之財產，本件兩造於
      購買系爭不動產之初確實是有以原告名義向銀行辦理貸款
      以取得購買之資金，足見兩造當時之資金並非寬裕，但是
      夫妻同心，其利斷金，還是逐漸地以所賺取的金錢清償債
      務，是以，本件並無所謂借名登記之問題，僅有夫妻剩餘
      財產如何分配的問題；末查，加拿食品企業有限公司本身
      在第一銀行有專屬帳戶供加拿食品企業有限公司營運之用
      ，而原告第一銀行歸仁分行023451帳戶則是作為兩造夫婦
      儲蓄及家庭上開銷之用，原告第一銀行歸仁分行023451帳
      戶既是兩造之儲蓄所得，其來源自然是兩造所共同經營的
      事業所產生之盈餘，是以，原告第一銀行歸仁分行023451
      帳戶資金是兩造所共同經營事業之所得，但與加拿公司之
      資金尚屬有間；綜上說明，被告持有系爭不動產之所有權
      狀，既無正當之權源，原告基於所有權登記名義之絕對效
      力以及民法第767條所有物返還請求權之規定，當得對被
      告請求將系爭不動產之所有權狀交還原告等語。並聲明：
      （一）被告應將如附表所示不動產之所有權狀返還原告。
      （二）訴訟費用由被告負擔。（三），願供擔保，請准宣
      告假執行。
二、被告則抗辯：
（一）緣原告為被告之前妻，如附表所載之不動產，係被告於兩
      造婚姻關係存續中所購買，被告為純粹隱藏財富與分散所
      得之合法目的，而借用原告名義為登記，實際上上開不動
      產向由被告支配與管理；被告與原告結婚前，即經營食品
      業近20年，因被告經營事業用心，累積不少財富，乃計劃
      以先前賺得之資金投資不動產，兩造87年婚後，被告陸續
      購買不動產並借名登記在原告名下，原告婚前並無財產，
      ，婚後未出外工作，僅至被告經營之加拿食品企業有限公
      司任職領薪，原告根本無買下系爭二十幾筆不動產之財力
    ，被告僅係基於一時之方便而借名登記，並未賦予原告於
      系爭土地之積極管理權與支配權，系爭原告名下房地之真
      正，所有權人實為被告；再者，因原告僅為出借名義予被
      告，故系爭不動產之所有權狀自始至終均由被告持有保管
    ，原告從未持有系爭房地之不動產所有權狀，又自被告向
    　第三人買賣系爭房地後，原告從未實際占有、管理與處分
      系爭房地，直至兩造辦理離婚事宜，原告就部分之不動產
      對外始自行收取租金而占為己有；由上開種種事實可徵，
      系爭房地非原告所有，原告僅單純出借名義予被告，實際
      之房地所有權人仍為被告，而被告本於真正所有權人之權
      利，自得占有系爭不動產之所有權狀，原告稱不動產遭被
      告無權占有云云，自屬不實。
（二）又借名登記，其登記名義人若僅單純出借名義，對登記之
      標的物或權利並無任何管理處分之實，其實際占有、管理
      之人仍為借用人，即所謂之消極信託，當事人之一方基於
      純粹隱藏財富貨分散所得之合法目的，而與他方訂立所謂
      消極信託者，由於有關系爭財產之管理，使用或處分，悉
    　仍由原財產權人自行為之，該契約與最高法院就信託所為
      之定義，顯有不符，故應解釋當事人意思表示之真意，認
      為其所訂立者，並非信託契約，而係其他例如委任等可達
      類似目的之契約，此有最高法院86年度台上字第4249號判
      決可稽，是前開借名登記之契約雖屬民法上之無名契約，
      惟核其性質與民法上之委任關係相類似，應類推適用民法
      第549條第1項之規定，當事人之任何一方，得隨時終止委
      任契約之規定，被告得隨時終止系爭不動產之借名登記契
      約，因此，被告於訴訟中已經向原告為終止借名登記契約
      之意思表示，則原告主張被告無權占有系爭不動產所有權
      狀，洵屬無據。
（三）按單純借名登記並未違反法律之強制規定或公序良俗，依
      契約自由原則，應屬有效，兩造間確有借名登記之無名契
      約關係存在，苟被告已合法向原告表示終止兩造間之借名
      登記契約關係，原告自有將已登記在其名下之被告財產返
      還移轉登記予被告之義務；本件被告已於93年2月20日以
      民事答辯狀繕本將終止借名登記契約之意思表示送達原告
      ，原告自有將已登記在其名下之系爭不動產返還移轉登記
      予被告；查兩造於87年3月12日結婚，結婚時，原告年僅3
      0歲出頭，並無財產，而被告則年近50歲，並育有3名子女
      ，被告於婚前已經營食品業20餘年，並累積相當資產，兩
      造結婚之際，若非被告有相當資力，原告豈願委身下嫁，
      婚後，原告在被告經營之加拿食品企業有限公司擔任會計
      並按月支薪，被告基於票信及方便考量，乃將婚前財產所
      購置之如附表所示25筆不動產，陸續於87年5月29日起至
      91年5月6日間借名登記於原告名下，並非無償贈與，而原
      告並無資力購買如附表所示25筆財產，亦始終無法提出任
      何出資證明；次查系爭不動產之支配、管理及處分權能，
      自借名登記於原告名下迄今始終歸被告，而其所有權狀亦
      始終由被告保管，原告從未對系爭不動產享有支配、管理
      及處分等權能，亦從未持有上開權狀；若系爭不動產果係
      由原告所出資購買或係被告無償贈與原告，原告為何始終
      無法提出任何出資證明，又原告為何從未持有系爭不動產
      之所有權狀，反需大費周章，提起本訴訴請法院判命被告
      返還系爭不動產之所有權狀，顯違常理。
（四）附表所示編號1至4號之不動產原登記在訴外人陳金山之妻
      陳蕭錦鳳名下，因被告與胞弟陳金山拆夥而於婚前即87年
      3月1日左右，交付發票人為加拿食品企業有限公司，付款
      人中國農銀行仁德分行，支票號碼FAZ00000000號之支票
      乙紙給陳金山，而取得該不動產，基於票信及方便，乃經
      原告同意，於婚後即87年5月29日借用原告名義登記為所
      有權人，原告僅單純出借名義，對於登記其名下之該4筆
      不動產並無任何管理處分權，從而應屬於借名登記契約，
      非為信託關係；附表所示編號5至25，係因被告目前僅能
      提出由被告所出資購買，尚無法進一步舉證係被告以婚前
      財產所購買之故，被告恐因無法舉證而無法取回附表所示
      編號5至25之不動產，遂退一步主張將其納入夫妻剩餘財
      產之分配，並非被告自承係原告所購買；附表所示編號5
      至25共21筆不動產雖係兩造於婚姻關係中以原告名義向
      法院標購所取得，惟所標購之資金均由被告籌湊支付，其
      中附表所示編號11至15不動產部分，原告於89年7月5日，
      以被告為名義人，由原告姐姐謝陳明月提供不動產供擔保
      ，向第一商業銀行歸仁分行借款9,900,000元，並將借得
      款項直接匯入原告同分行帳戶（帳號：00000000000號）
      ，嗣於89年7月24日以上開借款支付保證金350,000元及尾
      款1,160,000元繳交法院執行處，並於89年8月9日完成所
      有權移轉登記；附表所示編號16至25不動產部分，係89年
      10月3日被告又以上開貸款繳納保證金6,460,000元，嗣於
      同年10月9日分別以被告弟媳婦陳蕭錦鳳即陳金山之妻及
      被告姐姐謝陳明月名義，向第一商業銀行歸仁分行分別貸
      款1,500,000元及8,500,000元，並隨即將貸款匯至被告第
      一商業銀行歸仁分行帳戶，同日，又由陳蕭錦鳳提供擔保
      ，以原告名義向第一商業銀行歸仁分行貸款5,000,000元
      ，被告即以上開借款，於同日繳納法院拍賣尾款15,128,0
      00元，嗣於89年10月24日完成所有權移轉登記；附表所示
      編號5至10之不動產部分，係90年6月15日，被告以原告名
      義自第一商業銀行歸仁分行帳戶帳號：00000000000號匯
      款9,150,000元到原告在上海商業儲蓄銀行之帳戶帳號000
      00000000000號，上海商業儲蓄銀行同意於同年月21日撥
      貸21,350,000元給被告，被告於同年月20日自原告上海商
      業儲蓄銀行帳戶提領9,150,000元繳納保證金，並於翌日
      即21日提領前開上海商業儲蓄銀行撥貸款21,350,000元繳
      交拍賣尾款，而於同年7月10日完成所有權登記，上開上
      海商業儲蓄銀行21,350,000元之貸款全由被告負責清償，
      迄91年1月止，尚餘貸款10萬元。
（五）綜上所述，如附表所示不動產均係被告婚前財產所購買，
      並借名登記於原告名下，並非原告自己之財產，被告並已
      終止借名登記契約在案，因此，原告主張被告無權占有系
      爭不動產所有權狀，訴請返還上開所有權狀，並無所據，
      應予駁回等語。並聲明：（一）原告之訴駁回。（二）訴
      訟費用由原告負擔。
三、兩造不爭執之事實：
（一）兩造於87年3月12日結婚，嗣經本院於92年3月21日以91年
      度婚字第640號判決離婚確定（92年4月29日確定）。
（二）原告於87年3月13日與訴外人陳金山訂立買賣契約，以2,2
      32,700元買受附表所示編號1、2、3、4之不動產（坐落台
      南市○區○○段土地及建物），並於87年5月29日完成所
      有權移轉登記；於89年7月28日向本院民事執行處拍賣程
      序出價1,5 10,000元得標買受如附表所示編號11、12、13
      、14、15之不動產（坐落台南縣白河鎮○○○段土地及建
      物），並於89年8月9日完成所有權移轉登記；於89年10月
      12日向本院民事執行處拍賣程序出價21,588,000元得標買
      受如附表所示編號16、17、18、19、20、21、22、23、24
      、25之不動產（坐落台南縣歸仁鄉○○段土地），並於89
      年10月24日完成所有權移轉登記；於90年6月22日向本院
      民事執行處拍賣程序出價30,500,000元得標買受如附表所
      示編號5、6、7、8、9、10之不動產（坐落台南市○區○
      ○段土地及建物），並於90年7月10日完成所有權移轉登
      記。
（三）如附表所示不動產之所有權狀全部，現均由被告占有中。
四、得心證之理由：
（一）原告主張兩造於87年3月12日結婚，嗣經本院於92年3月21
      日以91年度婚字第640號判決離婚確定（92年4月29日確定
      ）之事實，業據原告提出本院91年度婚字第640號判決及
      確定證明書一份在卷為證，且為被告所不爭執，自可信為
      真實；又原告主張其於87年3月13日與訴外人陳金山訂立
      不動產買賣契約，以2,2 32,700元買受附表所示編號1、2
      、3、4之不動產（坐落台南市○區○○段土地及建物），
      於87年5月29日完成所有權移轉登記，又於89年7月28日向
      本院民事執行處拍賣程序出價1,5 10,000元得標買受如附
      表所示編號11、12、13、14、15之不動產（坐落台南縣白
      河鎮○○○段土地及建物），於89年8月9日完成所有權移
      轉登記，再於89年10月12日向本院民事執行處拍賣程序出
      價21,588,000元得標買受如附表所示編號16、17、18、1
      9、20、21、22、23、24、25之不動產（坐落台南縣歸仁
      鄉○○段土地），於89年10月24日完成所有權移轉登記，
      復於90年6月22日向本院民事執行處拍賣程序出價30,500,
      000元得標買受如附表所示編號5、6、7、8、9、10之不動
      產（坐落台南市○區○○段土地及建物），於90 年7月10
      日完成所有權移轉登記，上開如附表所示不動產之所有權
      狀全部，現均由被告占有中之事實，則有原告所提出土地
      及建物登記謄本25份為證，又為被告所不否認，復經本院
      函詢台南市台南地政事務所、台南縣歸仁地政事務所、台
      南縣白河地政事務所查證屬實，有卷附台南市台南地政事
      務所93年6月11日台南地所登字第09300089380號函、台南
      縣歸仁地政事務所93年6月11日所登記字第0930005448號
      函、台南縣白河地政事務所93年6月10日所登字第0930003
      124號函及所附土地及建物登記申請書可據，自亦可信為
      真實。
（二）被告雖抗辯如附表所示之不動產，均係被告出資購買，所
      有權人實為被告，並借名登記於原告名下，並非原告自己
      之財產，被告並已終止借名登記契約在案等語。然查：
    1.被告所抗辯附表所示編號1至4號之不動產，係因被告與其
      胞弟陳金山合夥事業拆夥而於婚前即87年3月1日左右，交
      付發票人為加拿食品企業有限公司，付款人中國農銀行仁
      德分行，支票號碼FAZ00000000號之支票乙紙給陳金山，
      而取得該不動產，基於票信及方便，乃經原告同意，於婚
      後即87年5月29日借用原告名義登記為所有權人，原告僅
      單純出借名義登記等情，雖有本院另案92年度重家訴字第
      5號卷所附中國農民銀行仁德分行93年10月28日（九三）
      農仁（營）字第297號函所提供之發票人為加拿食品企業
      有限公司，票面金額1,500,000元，發票日為87年3月10日
      ，付款人中國農銀行仁德分行，支票號碼FAZ00000000號
      之支票乙紙為據，然附表編號1、2、3、4之不動產，係由
      原告與訴外人陳金山訂立買賣契約取得上開不動產之情，
      已如前述；又證人陳蕭錦鳳即訴外人陳金山之配偶於另案
      本院92年度重家訴字第5號則證述附表編號1、2、3、4 之
      不動產原登記在陳金山名下，不知道為何會登記為被告所
      有，其並不知道被告曾簽發1,500,000元之交給陳金山，
      被告曾與陳金山經營加拿食品企業有限公司，後來拆夥，
      經營合夥所得之房子，就歸給被告，陳金山拿了一筆錢，
      確實金額不清楚，合夥所得之房子就是附表編號1、2、3
      、4之不動產，原先登記在陳金山名下，拆夥之後，就移
      轉給被告，為何沒有移轉給被告，其並不知道等語（見本
      院92年度重家訴字第5號案件93年11月25日言詞辯論筆錄
      ），依證人陳蕭錦鳳之證詞，並不能證明上開不動產登記
      在原告名下，係基於被告所主張之借名登記契約；況且，
      上開支票號碼FAZ00000000號支票，其發票人為加拿食品
      企業有限公司，為一有享受權利、負擔義務能力之私法人
      ，其所有資產並非被告所有，則縱使訴外人陳金山曾因受
      領加拿食品企業有限公司之給付，而同意讓與上開不動產
      之所有權，受讓該不動產所有權者亦非當然為被告；此外
      ，被告亦未提出其個人曾支付訴外人陳金山對價之證據，
      因此，其主張附表編號1、2、3、4之不動產係其個人借名
      登記在原告名下，並無所據。
    2.至於被告抗辯原告取得附表編號5至25之不動產，部分資
      金來源係訴外人謝陳明月、陳蕭錦鳳向銀行之借款，部分
      資金來源為被告，銀行借款均係被告所支付，應屬被告所
      有等語。然原告於87年7月5日向第一商業銀行歸仁分行借
      款9,900,000元，係由訴外人謝陳明月提供不動產擔保，
      而該借款已經由原告及訴外人加拿食品企業有限公司之帳
      戶支出清償完畢，又訴外人陳蕭錦鳳、謝陳明月於89年10
      月9日向第一商業銀行歸仁分行借款1,500,000元、8,500,
      000元，該借款已經分別由原告及訴外人加拿食品企業有
      限公司之帳戶支出清償完畢，原告於89年10月9日借款5,0
      00,000元，係由訴外人謝陳明月提供不動產擔保，該借款
      已由原告帳戶支出清償完畢之情，有第一商業銀行歸仁分
      行93年10月28日（九三）一歸仁字第0314號函在本院92年
      度重家訴字第5號卷內可據；又原告向上海商業儲蓄銀行
      台南分行之借款，係由原告擔任借款人，被告擔任保證人
      ，其後換單，改由原告自己擔任借款人之情，有上海商業
      儲蓄銀行台南分行93年2月26日（九三）上南字第34號函
      及所附本票影本一份、上海商業儲蓄銀行台南分行93年6
      月28日（九三）上南字第117號函及所附本票影本一份在
      本院92年度重家訴字第5號卷內及本案卷內可稽，上開資
      金之支出、往來，均非經被告名義之帳戶，亦非以被告名
      義向銀行借款；至於被告抗辯稱原告於第一商業銀行歸仁
      分行、上海商業儲蓄銀行台南分行之帳戶，均係加拿食品
      企業有限公司之資金往來帳戶等語，上開被告之抗辯，原
      告並未爭執，而依據本院92年度重家訴字第5號卷內所附
      第一商業銀行歸仁分行、萬泰商業銀行歸仁簡易型分行、
      上海商業儲蓄銀行台南分行之原告帳戶資金往來資料，及
      原告於本院93年度訴字第1074號違反商業會計法案件之調
      查筆錄所陳述，原告所有上開帳戶係供被告經營加拿食品
      企業有限公司資金往來使用等語，有原告之調查筆錄在上
      開卷內可據，堪信上開帳戶內之資金，應係訴外人加拿食
      品企業有限公司之營業所得，然被告之陳述縱係屬實，加
      拿食品企業有限公司，為一有享受權利、負擔義務能力之
      私法人，其所有資產係獨立於經營個人之外，上開帳戶內
      之資金，自應屬加拿食品企業有限公司所有，未經一定之
      公司會計程序，該資金仍非股東私人所有，因此，被告主
      張該資金係其所有，購買之不動產為其所有，並無依據；
      又縱使登記在原告名下之上開不動產真存在借名登記，因
      上開資金均係訴外人加拿食品企業有限公司所支出，亦應
      由訴外人加拿食品企業有限公司為主張，而非被告個人，
      而加拿食品企業有限公司迄今並未就上開不動產對原告為
      任何主張（被告已非加拿食品企業有限公司之法定代理人
      ，其自無權主張終止借名登記契約）；至於被告雖抗辯加
      拿食品企業有限公司為家族公司，資金無法明確區分等語
      ，然此係因被告違反公司法相關規定所致，公司法及民法
      既規定私法人所有資產係獨立於股東之外，上開資金即應
      屬加拿食品企業有限公司所有，否則如認為上開資金均屬
      被告個人所有，不僅違背公司法及民法規定之意旨，亦等
      於認同公司經營者或股東違法行為之合法性，容易產生弊
      端，例如經營者個人可以公司資金進行違法之操作股票行
      為，而國家之稅捐等公法上債權或公司債權人之債權，卻
      無從就公司資產為求償，規避義務，而僅享受權利，並不
      值得保護；另外，被告復未舉證證明上開購買不動產之資
      金係其個人私人所有，因此，被告主張其與原告間就上開
      不動產存在借名登記契約，並無所據。
    3.此外，復審酌被告於另案本院92年度重家訴字第5號分配
      剩餘財產案件，係主張附表編號5至25之不動產為原告所
      有，並據而依據剩餘財產分配請求權請求原告應給付被告
      如附表所示編號5至25號所示之財產價值之4分之3，有被
      告之民事準備狀在本院92年度重家訴字第5號卷內可據，
      其於該案件既不爭執上開附表編號5至25之不動產為原告
      所有，則其於本件訴訟主張上開不動產為其所有，顯然與
      其於他案之主張相矛盾，因此，被告主張如附表所示之不
      動產均為其所有，而與原告間存在借名登記契約，亦無所
      據。
（三）按中華民國91年民法親屬編修正前適用聯合財產制之夫妻
      ，其特有財產或結婚時之原有財產，於修正施行後視為夫
      或妻之婚前財產；婚姻關係存續中取得之原有財產，於修
      正施行後視為夫或妻之婚後財產，91年6月26日公布施行
      之民法親屬編施行法第6條之2有所規定；又結婚時屬於夫
      妻之財產，及婚姻關係存續中夫妻所取得之財產，為其聯
      合財產。但特有財產，不在其內。聯合財產中，夫或妻於
      結婚時所有之財產，及婚姻關係存續中取得之財產，為夫
      或妻之原有財產，各保有其所有權。民法親屬編修正前之
      第1016條、第1017條第1項有所明文；而如附表所示之不
      動產，既均係原告於兩造婚姻關係存續中所取得之財產，
      已如前述，依據上開規定，自屬原告所有。
（四）另按所有人對於無權占有或侵奪其所有物者，得請求返還
      之，民法第767條前段定有明文；而如附表所示之不動產
      既屬原告於婚姻關係中所取得之不動產，被告又無法證明
      上開不動產係被告所有，而與原告間存在借名登記契約，
      被告對於占有如附表所示不動產之所有權狀之事實亦不爭
      執，被告又無其他得占有上開不動產所有權狀之權源，則
      原告依據上開規定，起訴請求被告應將如附表所示不動產
      之所有權狀返還原告，自依法有據，應予准許。
五、原告陳明願供擔保，聲請宣告假執行，核無不合，爰酌定相
    當擔保金額准許之；本院並依職權宣告被告得供擔保，免為
    假執行。
六、本件判決之基礎已臻明確，兩造其餘之攻擊防禦方法及舉證
    ，核與判決無影響，毋庸一一論列，附此敘明。
七、結論：原告之訴為有理由，依民事訴訟法第78條、第390條
    第2項、第392條第2項、第3項，判決如主文。
中　　華　　民　　國　　94　　年　　5　　月　　13　　日
                  民事第三庭    法　官　陳杰正
以上正本係照原本作成
如對本判決上訴，須於判決送達後20日內向本院提出上訴狀
中　　華　　民　　國　　94　　年　　5　　月　　16　　日
                                書記官　鄭佩玉
附表：
┌───┬─────────────────┬───────┐
│編號  │不動產坐落位置（地號、建號）      │所有權權利範圍│
├───┼─────────────────┼───────┤
│1     │台南市○區○○段一一五三地號土地  │四分之一      │
├───┼─────────────────┼───────┤
│2     │台南市○區○○段一一五三之一地號土│四分之一      │
│      │地                                │              │
├───┼─────────────────┼───────┤
│3     │台南市○區○○段八四七建號建物    │全部          │
├───┼─────────────────┼───────┤
│4     │台南市○區○○段八四八建號建物    │全部          │
├───┼─────────────────┼───────┤
│5     │台南市○區○○段二三七地號土地    │一萬分之三千六│
│      │                                  │百九十五      │
├───┼─────────────────┼───────┤
│6     │台南市○區○○段二七七０建號建物  │全部          │
├───┼─────────────────┼───────┤
│7     │台南市○區○○段二七七二建號建物  │全部          │
├───┼─────────────────┼───────┤
│8     │台南市○區○○段二七七四建號建物  │全部          │
├───┼─────────────────┼───────┤
│9     │台南市○區○○段二七七五建號建物  │全部          │
├───┼─────────────────┼───────┤
│10    │台南市○區○○段二七七六建號建物  │全部          │
├───┼─────────────────┼───────┤
│11    │台南縣白河鎮○○○段一四四之八地號│一萬分之二百零│
│      │土地                              │九            │
├───┼─────────────────┼───────┤
│12    │台南縣白河鎮○○○段一五二地號土地│一萬分之二百零│
│      │                                  │九            │
├───┼─────────────────┼───────┤
│13    │台南縣白河鎮○○○段一五二之一九地│一萬分之二百零│
│      │號土地                            │九            │
├───┼─────────────────┼───────┤
│14    │台南縣白河鎮○○○段一六八建號建物│全部          │
├───┼─────────────────┼───────┤
│15    │台南縣白河鎮○○○段一八三建號建物│全部          │
├───┼─────────────────┼───────┤
│16    │台南縣歸仁鄉○○段四三一之二地號土│全部          │
│      │地                                │              │
├───┼─────────────────┼───────┤
│17    │台南縣歸仁鄉○○段四三二之二地號土│全部          │
│      │地                                │              │
├───┼─────────────────┼───────┤
│18    │台南縣歸仁鄉○○段四四四地號土地  │全部          │
├───┼─────────────────┼───────┤
│19    │台南縣歸仁鄉○○段四四五地號土地  │全部          │
├───┼─────────────────┼───────┤
│20    │台南縣歸仁鄉○○段四四六地號土地  │全部          │
├───┼─────────────────┼───────┤
│21    │台南縣歸仁鄉○○段四六０之四地號土│全部          │
│      │地                                │              │
├───┼─────────────────┼───────┤
│22    │台南縣歸仁鄉○○段四六一之一地號土│全部          │
│      │地                                │              │
├───┼─────────────────┼───────┤
│23    │台南縣歸仁鄉○○段七一五之一地號土│全部          │
│      │地                                │              │
├───┼─────────────────┼───────┤
│24    │台南縣歸仁鄉○○段七一六之一地號土│全部          │
│      │地                                │              │
├───┼─────────────────┼───────┤
│25    │台南縣歸仁鄉○○段七一七之一二地號│全部          │
│      │土地                              │              │
└───┴─────────────────┴───────┘
